行　政　法　院　判　決　　　　　　　　　　　　　八十八年度判字第一九八三號
　　原　　　告　竹仔港實業股份有限公司
　　代　表　人　甲○○
　　被　　　告　高雄縣政府
右當事人間因水污染防治法事件，原告不服行政院環境保護署中華民國八十七年四月
十七日八七環署訴字第一六四一一號再訴願決定，提起行政訴訟。本院判決如左︰
　　主  文
原告之訴駁回。
　　事  實
緣原告在永安工業區設廠從事食品業，其工廠排放廢水曾經臺灣省政府環保處於民國
八十六年五月二十三日派員稽查採樣檢驗不合格，經被告據以裁罰並通知限期於八十
六年十月十四日前改善完成在案。嗣行政院環境保護署南區督察大隊於八十六年七月
九日派員稽查採樣檢驗結果；氫離子濃度五‧六（限值六‧○－九‧○）、懸浮固體
九十二毫克＼公升（限值五十毫克＼公升）、生化需氧量一○八○毫克＼公升（限值
五十毫克＼公升）、化學需氧量一六八○毫克＼公升（限值一五○毫克＼公升）未符
合放流水標準。被告予以按次處罰鍰新台幣（下同）六萬元罰鍰。原告不服，循序提
起訴願、再訴願，遞遭駁回，遂提起本件行政訴訟。茲摘兩造訴辯意旨如次：
原告起訴意旨及補充理由略謂︰一、本件原處分暨檢驗報告係行政機關處理公務之文
書，對外行文時，依法應載明國曆年月日及發文字號等，故文書本身未具備法定程式
，不得謂為合理之通知，於公文程式條例第一條、第六條著有明文，並有司法院大法
官會議釋字第九十七號解釋闡明。本件原處分書未載日期及發文字號，具重大且明顯
瑕疵，其違反法規自屬毋庸置疑，從而本件裁處有違法情事。二、行政裁處須有法律
依據，始符依法行政法律保留原則，茲上述處分書僅列「本案係違反水污染防治法第
．．．條，並依．．．條之規定處分」，並無「法」或「律、條例或通則」等依據，
可知本件處分毫無法律憑據，明顯有重大瑕疵，故亦有違法餘地。人民知之權利與人
性尊嚴尊重係行政法之最高指導原則，然再決定機關始終未附稽查記錄及檢驗報告，
被告及決定機關亦未附答辯書，且未言及整個取樣化驗過程與獲致報告結果之具體心
證理中，如何與應證事實關聯，何以具證據力等理由，均付之闕如。放流水標準之法
條出處，係本件裁處之重要根據，尤其更應指明那一條那一項那個適用範圍，非可籠
統謂「未符合放流水標準」而已，否則，有違法律三段論法，亦有應適用法規違背明
確原則及法律論據之適用。三、土地專屬管轄，係行使行政程序，確定事務分配區域
而設之制度，原告工廠位處高雄縣境內，且均無法律上或事實上不能行使職權原因理
由，惟其上級機關未遵管轄制度精神及理念，動輒恣意行事，無行政程序正義，不
論人性尊嚴，任為越廚代庖，殊有違訴願法第八條之嫌。四、水樣來源明確性，可謂
係本件整個事實爭執關鍵點，爰被告陳述，一再決定機關稽查取樣化驗等等。卻未附
稽查單及檢驗報告，未對水樣樣品作明確證明，未簽認加封率對人民有所裁罰，況上
級機關亦未對原告之事證論執點審究，即推估該水即為原告所排放，無人民陳述，
未盡論理經驗採證原則，未本客觀取捨，尤其未附完整明確理由，從而可知本件未符
行政程序法則，未尊重人性尊嚴，更有違行政法院三十九年判字第二號判例。五、綜
合上述，本件於理於法，行政機關程序暨實體均具有違法重大瑕疵，請判決撤銷原處
分及一再訴願決定等語。
被告答辯意旨略謂︰一、本件原告工廠經臺灣省政府環保處南區中心稽查取樣化驗結
果未符合放流水標準，經本府予以開立處分書，並限期於八十六年十月十四日改善完
妥在案。今該工廠又於改善期間排放未經處理高濃度廢水經行政院環保署南區督大隊
派員稽查取樣，經檢驗結果仍未符合放流水標準，被告遂依行政院環保署八十年十一
月三十日環署水字第四七九二九號函解釋，據以按次處罰，依法並無不符，是以限期
改善期間並非環保假期，顯見原告心存僥倖投機。又八十六年五月二十三日臺灣省政
府環保處南區中心現場檢測ＰＨ既已不合格而八十六年七月九日環保署南區督察大隊
現場檢測ＰＨ亦不合格，顯見原告並無改善誠意。二、本案之水質檢驗報告各項目之
檢驗方法皆是依照中央主管機關訂定公告之檢驗方法為之如PH－NIEAW424‧50A、cod
-NIEA W515‧50A、SS-NIEA W210,50A、bod-NIEA W510‧50A。 臺灣省政府環保處南
區中心身為政府機關除兼備專業檢測能力外，貫徹勿枉勿縱原則並具公平、公正、公
開及公信力，尚無容置疑；原告如對檢驗方法有疑問當可至臺灣省政府環保處南區中
心查閱。況原告工廠排放高濃度酸性廢水，經行政院環保署南區督察大隊當場檢測Ｐ
Ｈ為五‧六既已不合格，且有當場拍照存證及稽查紀錄單和檢驗後之廢水檢驗報告單
可稽。違規屬實，被告依水污染防治法第七條第一項及同法第三十八條處罰六萬元，
藉以督促業者儘早履行防治水污染之義務。綜此，被告依法處分罰鍰並無不妥，請判
決駁回原告之訴等語。
　　理  由
按「事業．．．排放廢（污）水於地面水體者，應符合放流水標準。」「事業．．．
排放廢（污）水，違反第七條第一項規定者，處新台幣六萬元以上六十萬元以下罰鍰
鍰，．．．。」水污染防治法第七條第一項及第三十八條定有明文。又「有關事業或
下水道系統違反水污染防治法第七條第一項規定，經依第三十八條通知限期改善，於
期限內經主管機關查驗不符放流水標準，如其排放廢水水質超過主管機關據以通知限
期改善之水質檢驗值或其他未經檢驗項目超過放流水標準，應予按次處罰。」亦經行
政院環境保護署八十年十一月三十日環署水字第四七九二九號函示在案。查本件原告
在永安工業區設廠從事食品業，其工廠排放廢水曾經台灣省政府環保處於八十六年五
月二十三日派員稽查採樣檢驗不合格，被告據予以裁罰並通知限於八十六年十月十四
日前改善完妥，嗣行政院環境保護署南區督察大隊於八十六年七月九日派員前往稽查
採樣，送請檢驗結果仍有氫離子濃度指數等四項不符合放流水標準，移由被告據以按
次裁處六萬元罰鍰。核與首揭法令規定並無不合，一再訴願決定遞予維持，亦無違誤
。原告雖主張：(一)原處分書未載日期及發文字號，具重大且明顯瑕疵，其違反法規自
屬毋庸置疑，從而本件裁處有違法情事。(二)原處分書僅列「本案係違反水污染防治法
第．．．條，並依．．．條之規定處分」，並無「法」或「律、條例或通則」等依據
，可知本件處分毫無法律憑據。一再決定機關始終未附稽查記錄及檢驗報告，被告及
決定機關亦未附答辯書，且未言及整個取樣化驗過程與獲致報告結果之具體心證理由
。又放流水標準之法條出處，係本件裁處之重要根據，漏列之，有違法律三段論法，
亦有應適用法規違背明確原則及法律論據之適用。(三)土地專屬管轄，係行使行政程序
，確定事務分配區域而設之制度，上級機關未遵管轄制度精神及理念，動輒恣意行事
，無行政程序正義，有違訴願法第八條之嫌。(四)本件處分標的，水樣樣品，未經雙
方簽認加封，驟予處罰，未臻樣品真實明確性，且不符程序必要合理性及未尊重人性
尊嚴。有違行政法院三十九年判字第二號判例云云。然查本件被告係以八十六年八月
九日八六府環二字第一五○五六四號函檢送編號二五二四號原處分書予原告，原處分
書本身雖未填載日期及發文字號，惟由上開公函暨原處分書合併觀之，尚無違反公文
程式條例之規定可言。次查放流水標準早於七十六年四月十一日經行政院依（修正前
）水污染防治法第九條第二項規定以台七十六衛字第六七三○號函核定公布，水污染
防治法於八十年五月六日以華總(一)義字第二二三八號令公布修正後，行政院環境保護
署即於八十年十一月二十九日（八十）環署法字第四六八七三號令修正新「放流水標
準」第二條明定「依水污染防治法第七條第二項規定訂定民國八十二年一月一日起．
．．施行之放流水標準如下表．．．食品業生化需氧量最大限值五十毫克＼公升、化
學需氧量最大限值一五○毫克＼公升，懸淨固體最大限值五十毫克＼公升．．．。」
該放流水標準，自有法律上權利義務之根據，自可作為水污染認定行為之標準。原處
分書雖未將放流水標準子法法規及條文細目詳列援用，但查臺灣省政府環保處廢水檢
驗報告中每一項目除列有檢驗值，後面一欄均列有「標準值」亦即指「放流水標準最
大限值」。且處分書及原決定書均已明檢驗結果水質未符合放流水標準，違反水污
染防治法第七條依同法第三十八條處罰，適用條文，尚無違誤。至於本件訴願審理階
段，被告函送訴願答辯書向原決定機關提出答辯，同時業以副本副送原告，不論原告
是否收到該訴願答辯書，均不影響訴願決定之效力，另並無訴願決定機關應提答辯書
之規定。又查「本法所稱主管機關：在中央為行政院環境保護署；在省為環境保護處
；在直轄市為環境保護局；在縣（市）為縣（市）政府。」「各級主管機關得派員攜
帶證明文件，進入事業．．．，為左項各項查證工作：一檢查污染物來源及廢（污）
水處理，排放情形。二索取有關資料。三採樣．．．。」「本法所定之處罰，除本法
另有規定外，在省由環境保護處為之，在直轄市環境保護局為之，在縣（市）由縣（
市）政府為之。」水污染防治法第三條、第二十五條第一項、第五十六條分別定有明
文，又同法施行細則六十八條規定：「上級主管查知事業．．．違反本法規定者，應
通知下級主管機關；下級主管機關應於接獲通知後三十日內執行處罰，並副知上級主
管機關。」，本件係行政院環境保護署督察大隊依永安工業區列管事業稽查，由所屬
南區隊於八十六年七月九日派員前往稽查，稽查時，發現原告工廠未將雨水、廢水分
離即於排放口大量排放，經採樣送省府環保處南區環保中心檢驗結果，排放廢水未符
合放流水標準，該署即以八十六年七月三十日八六環署督字第四四○三八號函檢送本
件廢水檢驗報告及工作紀錄單，交由被告辦理，被告乃就原告工廠排放廢水不符合放
流水標準，違反水污染防治法第七條第一項，依同法第三十八條裁處六萬元罰鍰，揆
諸前開法條及細則規定，該署之執行稽查採樣等事項，以及原處分執行處罰，均為其
法定職權之行使，無土地專屬管轄之問題。末查事業排放廢（污）水於地面水體，
應符合放流水標準，為首揭法條所明定，本件原告工廠排放廢水，經行政院環境保護
署稽查及送臺灣省政府環保處南區環保中心檢驗結果不符合放流水標準，已如前述，
並有稽查採證照片一張及事業水污染稽查記錄，廢水檢驗報告影本附原處分可稽，
已善盡舉證之責任，亦難認與本院三十九年判字第二號「行政官署（機關）對於人民
有所處罰，必須確實證明其違法之事實」之判例意旨有違。是原告上開主張，尚不足
採。綜上所述，原處分於法並無不合，一再訴願決定，遞予維持，亦無違誤，原告起
訴意旨，核無理由，應予駁回。
據上論結，本件原告之訴為無理由，爰依行政訴訟法第二十六條後段，判決如主文。
中    華    民    國     八十八      年      五      月      二十       日
                    行 政 法 院 第 二 庭
                                審 判 長 評  事      徐  樹  海
                                         評  事      高  秀  真
                                         評  事      彭  鳳  至
                                         評  事      黃  合  文
                                         評  事      林  茂  權
右  正  本  證  明  與  原  本  無  異
                                         法院書記官  蘇  金  全
中    華    民    國     八十八      年      五      月     二十一      日
